【裁判字號】    97,訴,250
【裁判日期】    970917
【裁判案由】    違章建築
【裁判全文】
臺中高等行政法院判決
                                       97年度訴字第250號
                              .
原      告  甲○○
被      告  南投縣政府
代  表  人  乙○○
訴訟代理人  丙○○
上列當事人間因違章建築事件，原告不服內政部中華民國97年5
月5日台內訴字第0950144334號訴願決定，提起行政訴訟。本院
判決如下︰
    主  文
原處分及訴願決定均撤銷。
訴訟費用由被告負擔。
    事實及理由
一、事實概要：緣南投縣竹山鎮公所以民國95年5月23日竹鎮工
    字第0950011318號函檢附違章建築查報表單，向被告查報原
    告未經許可，擅自於坐落南投縣竹山鎮○○段965地號土地
    之原有房屋（門牌號碼南投縣竹山鎮○○路11號）上增建有
    加強磚造鋼筋混凝土造，高度14.5公尺，面積128.64平方公
    尺，完成程度為100%之建物，被告乃以95年5月26日府建使
    字第09501023660號違章建築補照通知單請原告於收到通知
    單後1個月內申請補辦建造執照在案。嗣因原告逾期未補辦
    手續，被告乃以95年7月13日府建使字第09501338200號違章
    建築拆除處分書通知原告應執行拆除。原告不服，提起訴願
    遞遭駁回，遂提起本件行政訴訟。
二、兩造聲明：
  (一)原告聲明求為判決：原處分及訴願決定均撤銷。
  (二)被告聲明求為判決：駁回原告之訴。
三、原告訴稱略以：
  (一)依系爭建物登記簿謄本之記載，其建築完成日期為75年1月
    30日，而原告取得所有權之原因發生日期則在84年12月14日
    ，原告於84年底買受系爭建物時，其即如目前現況，原告多
    年來完全未曾有任何改建或增建情事。被告以95年5月26日
    府建使字第09501023660號違章建築補照通知單指摘原告擅
    自增建系爭建物，已有未合。而訴願決定未指明原告何以需
    概括承受前手增建違建責任之法令依據，即謂原告「既為建
    物所有權人，對於前手增建違建責任，自應概括承受」等語
    ，亦非適法。
  (二)南投縣竹山鎮公所違章建築查報表單所以認定系爭建物有增
    建違章，係以「原建物於建築改良物所有權狀內建物面積僅
    91.36㎡，經查該目前建物面積約為220㎡」為依據。惟建築
    改良物所有權狀內建物面積，乃有辦理建物所有權第一次登
    記之面積，與建物是否合法興築完全無涉，自不能以建築物
    實際面積有無超過其保存登記之面積，做為是否有增建違章
    之判斷基準。被告未查此一疏漏，未盡職權調查證據之義務
    ，僅依建物實際面積有逾越權狀登記面積之事實，即認定有
    違法增建情事，且在作成不利於原告之拆除處分前，更未依
    法予原告有陳述意見的機會，有違行政程序法第9條、第36
    條及第102條規定，是本件行政處分之作成，顯不符於程序
    正義，訴願決定忽對上開情事視而不見，遽以駁回原告訴願
    ，亦無理由。
  (三)按行政處分以書面為之者，應記載處分機關及其首長署名、
    蓋章，該機關有代理人或受任人者，須同時於其下簽名，行
    政程序法第96條第1項第4款定有明文。被告95年5月26日府
    建使字第09501023660號違章建築補照通知單，其上欠缺被
    告之關防，僅有首長之長條名章，形式上即有重大明顯之瑕
    疵，依同法第111條第7款規定，其自應認係無效之行政處分
    ，而其後續之「違章建築拆除處分書」亦失所附麗。又依違
    章建築處理辦法第5條規定，主管建築機關欲作成拆除「未
    構成拆除要件」違章建物之行政處分，必先以合法之行政處
    分通知違建人補行申請建築執照，若該通知違建人應行依限
    補照之行政處分，因有重大、明顯瑕疵而無效，則縱違建人
    有逾期未補辦建築執照情事，亦無前揭應通知拆除規定之適
    用（最高行政法院75年判字第917號、鈞院89年度訴字第355
    號判決參照）。被告通知補申請建築執照之行政處分既未合
    法，則其逕適用違章建築處理辦法第5條規定以逾期未補辦
    為由通知拆除，尚嫌速斷。至訴願決定雖引以公文程式條例
    第3條第1項規定乙節，按被告並未發布單行文書處理實施要
    點，則其行政處分之法定形式要件，自應依據行政程序法第
    96條規定，及依台灣省各機關文書處理實施要點第144 條第
    2款規定，蓋用機關印信，並蓋機關首長職銜簽字章。況被
    告95年7月13日府建使字第09501338200號違章建築拆除處分
    書，即按前揭規定，除蓋機關首長職銜簽字章外，另行加蓋
    機關印。惟其於同為行政處分之系爭「違章建築補照通知單
    」上，卻僅蓋用首長職銜簽名章，而欠缺機關印信。前開2
    份文書在性質上既同為同一行政機關所為對外發生法律效力
    之行政處分，則其公文程式自應有相同之標準，何能有無論
    其是否蓋用機關印信皆屬有效置辯？是訴願決定認定「違章
    建築補照通知單」雖僅蓋用機關首長職銜簽字章而欠缺機關
    印信，然仍屬明確有效等語，並非可採。
  (四)按違章建築之情形，舉凡都市地區可利用空間、市鎮鄉野空
    曠之處均屬常見，甚且依附於合法建築所另行增、改建之違
    章建築亦所在多有。此等違法情形之主因並非法制之不備，
    而係主管行政機關長時間之漠視與執法怠惰，方造成如今違
    章建築舉目可見的情況。而民眾習以為常利用該等延伸空間
    供作日常作息，或作為工作場所，其所牽引之家庭生活與經
    濟運作無從計數，若全部依法拆除，將驟然改變生活型態、
    嚴重扼殺經濟單位存續。為此，行政機關面對早已因習久遠
    、深根糾結的違法情形，實應以「存在年代的長短」、「有
    無妨礙公共安全之急迫性」、「違法情節輕重」等標準為據
    加以整飭，將違章建築分以輕重緩急各別處理，方能平衡公
    共安全、計畫發展、人民既存利益之保護等各方需求，其行
    政行為也才能符合比例原則、平等原則、誠實信用原則等行
    政法上一般原則之要求（台北市違章建築處理要點參照）。
    本件系爭建物即便確有違章建築，然其以現況存在已逾20年
    。期間更經歷921大地震，在週遭房屋多所損毀之情況下，
    唯本建物仍屹立不搖，則其建築之安全性可見一般。而其受
    查報違章之部分，係於合法建物上再往上增建，並未影響公
    共及消防安全，亦無妨礙交通或水土保持之情事，就公共利
    益而言絕無何明顯而立即之危害，則行政機關是否需以「強
    制拆除」此種侵害人民財產權益甚鉅之手段來執行公權力？
    且「強制拆除」系爭違章建築，是否亦將影響原有合法建物
    之結構安全，反而造成更大之損害？依行政程序法第7條第3
    款規定，本件違章建築拆除處分，顯然違反比例原則。訴願
    決定無視於此，亦無可維持。
  (五)系爭建物之建築改良物所有權狀雖僅登記為2層建物，面積
    合計亦僅為91.36平方公尺，然原告於84年買受時其即為如
    現狀之5層房屋（房屋稅籍證明書參照），且買賣時主管機
    關所課徵之契稅及其後每年所開徵之房屋稅，亦皆按5層房
    屋之現值計徵，從未見相關行政單位對本建物未為保存登記
    部分係為違章建築之意思表示。按我國法令對建築物並無必
    為保存登記之強制規定，從而建物是否違章即無從依登記資
    料逕為判斷，故除原始違建人外，僅建築管理機關握有足資
    認定之資料。是若於交易時，賣方對該項資訊未為適度揭露
    ，買方又疏未查察，而行政機關更僅關注於依建物現狀徵取
    稅捐，勢將使買受人誤認該買賣房屋全部合法，陷於將來可
    能遭查報拆除之危險而不自知。原告多年來即以行政機關課
    稅基準信賴本建物為全部合法，從未慮及未登記部分係違章
    建築。今竟突獲被告之違建拆除處分，實感意外與不解。蓋
    系爭建物若確有違章情事，主管機關多年來竟皆不作為，甚
    且將違建之面積皆計入課稅，直至今日卻察覺原告房屋有違
    建情形，而欲對之執行拆除？顯然此一拆除處分已然違反行
    政程序法第8條所揭示之誠信原則及信賴利益保護原則。
四、被告答辯略以：
  (一)本件原告違章建築事實明確，被告確已現場勘驗查證屬實，
    並有現場照片可稽。被告曾以95年5月26日府建使字第09501
    023660號函違章建築補照通知單通知原告於收到本通知後1
    個月內補照，惟原告逾期不辦或補辦建造執照手續，被告乃
    依違章建築處理辦法第5條規定，以95年7月13日府建使字第
    09501338200號函違章建築拆除處分書辦理，認定必須拆除
    之違章建築在案。被告以違章建築認定並擬執行拆除，合於
    建築法及都市計畫法管制目的，對於維護公益目的亦確屬必
    要。
  (二)系爭建物第3至5層增建建物，屬建築法第4條規定所稱之建
    築物，應申請建築執照，原告未予申請，已違反同法第25
    條規定，被告爰依同法及違章建築處理辦法相關規定辦理。
    又系爭建物容積率超過規定，不得補照。
五、本件兩造之爭點為：(一)原告應否承受其前手增建違建之責任
    ？(二)被告認定系爭增建違建之高度及面積是否正確？(三)系爭
    增建建物得否補辦建造執照？(四)違章建築補照通知單未蓋有
    被告關防是否有效？(五)拆除系爭增建違建有無違反比例原則
    及信賴保護原則？
六、按「本法所稱建造，係指左列行為：．．．二增建：於原建
    築物增加其面積或高度者。但以過廊與原建築物連接者，應
    視為新建。．．．」、「建築物非經申請直轄市、縣（市）
    （局）主管機關之審查許可並發給執照，不得擅自建造或使
    用或拆除。．．．」、「違反本法或基於本法所發布命令規
    定之建築物，其處理辦法，由內政部定之。」分別為建築法
    第9條、第25條及第97條之2所明定。又「本辦法依建築法第
    97 條之2規定訂定之。」、「本辦法所稱之違章建築，為建
    築法適用地區內，依法應申請當地主管建築機關之審查許可
    並發給執照方能建築，而擅自建築之建築物。」、「直轄市
    、縣（市）主管建築機關，應於接到違章建築查報人員報告
    之日起5日內實施勘查，認定必須拆除者，應即拆除之。認
    定尚未構成拆除要件者，通知違建人於收到通知後30日內，
    依建築法第30條之規定補行申請執照。違建人之申請執照不
    合規定或逾期未補辦申領執照手續者，直轄市、縣（市）主
    管建築機關應拆除之。」違章建築處理辦法第1條、第2條及
    第5條亦分別定有明文。
七、經查，原告所有坐落南投縣竹山鎮○○段965地號土地之原
    有房屋（門牌號碼南投縣竹山鎮○○路11號），依卷附建物
    登記謄本（本院卷19頁）所記載，係住商用鋼筋混凝土加強
    磚造2層建物，總面積為91.36平方公尺，而系爭建物實際上
    為5層建物，面積約為220平方公尺，有南投縣竹山鎮公所違
    章建築查報表單及現場照片在卷可佐（同卷12-14頁），此
    為原告所不爭，是系爭建物有未經許可，擅自建造之情形，
    被告依南投縣竹山鎮公所95年5月23日竹鎮工字第095001131
    8號函檢附違章建築查報表單，向被告查報，以95年5月26日
    府建使字第09501023660號違章建築補照通知單請原告於收
    到通知單後1個月內申請補辦建造執照在案。嗣因原告逾期
    未補辦手續，被告乃以95年7月13日府建使字第09501338200
    號違章建築拆除處分（即本件原處分）書通知原告應執行拆
    除，依上開規定，固非無據。
八、惟按行政程序法第96條第1項第2款規定，書面行政處分應記
    載主旨、事實、理由及其法令依據，而主管機關對於人民有
    行政法上之違章行為，所為課處罰鍰之書面處分，應就行為
    人違章行為之事實予以明確正確記載，如違章行為人、日期
    、地點及違章行為之情形等，而其記載之內容，須達其要件
    已可得確定之程度，且得據以與其他行政處分為區別，及判
    斷其已否正確適用法律，方得謂行政處分已有事實之記載。
    而行政處分是否合於法定之程式，應依既存之記載認定之，
    苟既存之行政處分書未合上開事實記載之法定程式，因依行
    政程序法第114條第1、2項之規定，該條第1項第2款至第5款
    得於訴願程序終結前之補正之行為，並未包括違反行政程序
    法有關行政處分事實記載之瑕疵，是該瑕疵並無法於行政處
    分作成後予以補正，而屬違法。
九、次查，本件關於系爭建物，原告雖有上開未經許可，擅自建
    造之情形，原處分所記載之違建及原有房屋立面簡圖，係如
    附件，而被告稱該附件係南投縣竹山鎮公所違章建築查報表
    單（同卷12頁），其上記載建築類別為增建，材料係加強磚
    造鋼筋混凝土，高度為14.5公尺，面積128.64平方公尺，備
    註欄載明原建物於建築改良物所有權狀建物面積91.36平方
    公尺，該目前建物面積為220平方公尺，是增建部分面積為
    128.64 平方公尺，固屬有據，然系爭房屋立面簡圖係5層樓
    房，寬度4公尺，高度為14.5公尺，並未標示何部分係原有
    合法建物，其他部分為未經許可增建部分，並無法依此觀出
    第1及2層建物係合法建物，另第3至5層係增建之部分，又系
    爭建物5層樓高度計14.5公尺，則第3至5層係增建之部分，
    高度顯非14.5公尺，而原處分建築類別欄記載增建部分，高
    度仍為14.5公尺，面積128.64平方公尺，顯與實際情形不符
    ，是原處分自無從依其記載之內容，而達其要件已可得確定
    之程度，並據以與其他行政處分為區別，及判斷其已否正確
    適用法律，自有違誤。
十、從而，被告曾以違章建築補照通知單請原告於收到通知單後
    1 個月內申請補辦建造執照在案，因原告逾期未補辦手續，
    被告乃以原處分通知原告應執行拆除，依上開規定及說明，
    自有違誤，訴願決定予以維持，難謂有合，原告請求撤銷原
    處分及訴願決定，為有理由，應由本院將之均予撤銷，以維
    法制。此外，本件兩造其餘之主張及陳述，與本件判決之結
    果，均不生影響，爰不另一一論述，併予敘明。
據上論結，本件原告之訴為有理由，依行政訴訟法第195條第1項
前段、第98條第1項前段，判決如主文。
中    華    民    國    97    年    9    月    17     日
              臺中高等行政法院第四庭
                        審判長法  官  沈  應  南
                              法  官  林  秋  華
                              法  官  許  武  峰
以上正本證明與原本無異。
如不服本判決，應於判決送達後20日內向本院提出上訴書狀，其
未表明上訴理由者，應於提起上訴後20日內向本院提出上訴理由
書（須依對造人數附具繕本）；如於本判決宣示或公告後送達前
提起上訴者，應於判決送達後20日內補提上訴理由書（須附繕本
）。未表明上訴理由者，逕以裁定駁回。
中    華    民    國    97    年    9    月    17     日
                              書記官  莊  啟  明


司法院資訊處製作；財團法人民間司法改革基金會備份。
